臺灣臺南地方法院民事裁定　　　　　　100年度消債抗字第5號
抗　告　人
即債務人　　林永裕
上列抗告人因消費者債務清理條例事件聲請更生，對於民國99年
12月31日本院99年度消債更字第165 號裁定提起抗告，本院裁定
如下：
    主    文
抗告駁回。
抗告程序費用新台幣壹仟元由抗告人負擔。
    理    由
一、本件抗告意旨略以：抗告人之雙親均為80歲以上之老人，年
    老多病，且無謀生能力，健保費及醫療費用均由抗告人支付
    ，抗告人父親林啟章名下之數筆土地均係繼承而來，且與親
    屬持份共有，無法處分，更無財產收益。而抗告人之妹林秀
    芬出嫁多年，從未扶養父母。至於抗告人之弟弟林永樑、林
    永鴻皆為50歲以上之人，長期失業，無收入，又未領取失業
    救濟金及社會救助，目前均積欠勞健保及國民年金等費用，
    更無撫養父母之實，是以法律形式去計算抗告人之弟妹應撫
    養父母之額度，實屬不切實際。遑論抗告人之2 名弟弟長期
    均由抗告人之收入支付生活開銷。再者抗告人陸續接獲債權
    人標準財信股份有限公司（下稱標準公司）聲請核發支付命
    令、華山產物保險股份有限公司（下稱華山公司）聲請強制
    執行而於民國99年10月5 日核發之雄院高99司執惠字第1140
    58號扣押命令及99年10月12日核發之南院龍99司執助迅字第
    1089號扣押命令，及台新國際商業銀行股份有限公司（下稱
    台新銀行）聲請強制執行而於99年12月30日核發之南院龍99
    司執實字第107074號扣押命令，造成抗告人在聲請更生過程
    中，精神倍受驚嚇，抗告人既已聲請更生，為等待更生之審
    理，已按月清償前置協商金額新臺幣（下同）16,344元到聲
    請更生之99年10月，因法律亦無明文等待聲請更生結果前，
    需繼續清償協商款，而抗告人諮詢有關業已參加消費者債務
    清理條例前置協商後，另發現有債權人，造成履行顯有重大
    困難時，應如何因應債務清理，經行政院金融監督管理委員
    會服務人員答覆以：「可依消費者債務清理條例規定向住所
    地之地方法院聲請更生或清算，清理債務」，卻遭最大債權
    銀行誤為毀諾，使抗告人於98年8 月10日起至99年10月6 日
    止按月繳納16,344元，共14期計228,813 元之清償款1 筆勾
    消等同白繳，抗告人前置協商與更生聲請兩頭空，不知債權
    人何時祭出強制執行手段，影響抗告人連同家人之日常經濟
    生活。又抗告人均係於89年、90年累積之債務，年息多為百
    分之20之高利率，利息衍生出比本金數倍增加之驚人現象，
    致抗告人難以負荷，與退休軍公教人員優利存款利率百分之
    18及一般存款利率百分之1 、2 相比，尚難謂符合比例原則
    。早期銀行為促銷信用卡業務，濫行發卡，且無醒目警語提
    醒持卡人注意用卡，導致許多人理財不當，變成卡債族，甚
    至因此輕生，若無法經由消費者債務清理條例更生程序清理
    債務，將較鄰近之日、韓等國家更無法有效改善生活條件，
    偏袒債權人，相對增加庶民之痛苦指數，與消費者債務清理
    條例之立法意旨不符，爰依法提起抗告，請求廢棄原裁定，
    准予抗告人更生等語。
二、按債務人不能清償債務或有不能清償之虞者，得依本條例所
    定更生或清算程序，清理其債務。消費者債務清理條例第3
    條定有明文。次按聲請更生或清算不合程式或不備其他要件
    者，法院應以裁定駁回之，但其情形可以補正者，法院應定
    期間先命補正。債務人與金融機構協商成立者，不得聲請更
    生或清算，但因不可歸責於己之事由，致履行顯有重大困難
    者，不在此限；本條例施行前，債務人依金融主管機關協調
    成立之中華民國銀行公會會員辦理消費金融案件無擔保債務
    協商機制與金融機構成立之協商，準用前項之規定。消費者
    債務清理條例第8 條、第151 條第5 項、第6 項亦分別有明
    文規定。衡諸債之關係，係以當事人間之信賴關係為基礎，
    為社會經濟組織之重要支柱，故當事人於以法律行為追求自
    己之利益之際，亦應顧及對方之利益，並考量債權債務在社
    會上之作用，本於誠實及信用之原則，行使債權及履行債務
    。是對於已陷入經濟上困境之消費者，若任其於惡性循環之
    債務窘境中生存，將衍生嚴重之社會問題，難以維持安定之
    社會經濟秩序，故為兼顧債權人、債務人雙方之利益，對陷
    於經濟上困境之消費者，乃允其於消費者債務清理條例施行
    後，得選擇以重建型之更生程序或清算型之清算程序清理其
    債務，藉以妥適調整債務人與債權人及其他利害關係人間之
    權利義務關係，保障債權人獲得公平受償，並謀求消費者經
    濟生活之重建復甦機會。惟若債務人履行債務並無困難，僅
    係為圖謀減免債務，而不為債務之履行，自有違債權契約為
    誠信契約之本旨。故對於已與金融機構協商成立，或於本條
    例施行前，已依協商機制與金融機構成立協商之債務人，若
    非因不可歸責於己之事由，致履行顯有重大困難，僅係為圖
    謀減免債務，而不為債務之履行，自有違債權契約為誠信契
    約之本旨，依消費者債務清理條例第151 條第6 項準用同條
    第5 項前段之規定，並不得聲請更生或清算，始能避免肇致
    道德危險。
三、經查抗告人積欠其最大債權人國泰世華銀行等金融機構無擔
    保及優先權債務共1,992,858 元，前於消費者債務清理條例
    施行後，依協商機制與最大債權銀行國泰世華商業銀行股份
    有限公司（下稱國泰世華銀行）於98年8 月10日達成協議，
    雙方約定總債務分97期，按週年利率百分之10計算利息，每
    月償還16,344元，按各債權銀行債權金額比例清償各項債務
    ，至全部清償為止；前開債務清償方案，並經臺灣臺北地方
    法院於98年7 月22日以98年度消債核字第17565 號民事裁定
    予以認定，有抗告人提出之債權人清冊、前置協商無擔保債
    務還款分配表暨表決結果及國泰世華銀行提出之前置協商機
    制協議書、臺灣臺北地方法院98年度消債核字第17565 號民
    事裁定（原審卷第15頁至第18頁、第20頁、第62頁、第130
    頁至第132 頁）影本各1 件在卷可稽，堪信為真實。
四、抗告人於原審及本院雖主張其每月需支出保險費3,637 元、
    退撫離職儲金3,185 元、租金支出6 千元、水電、電話及瓦
    斯木炭費4,500 元、醫療費4 千元、基本生活費17,000元及
    抗告人之父林啟章、母林鄭金菊、弟林永鴻、林永樑之扶養
    費各9,500 元，總計76,322元，再加上綜合所得稅每年約26
    ,259元；又陸續接獲債權人標準公司聲請核發支付命令、華
    山公司聲請強制執行，而於99年10月5 日核發之雄院高99司
    執惠字第114058號扣押命令及於同年月12日核發之南院龍99
    司執助迅字第1089號扣押命令，而無法安心償債，並致履行
    前開協商之約定顯有重大困難，有不能清償債務之虞。又因
    聲請更生停繳協商款，導致台新銀行聲請強制執行而於99年
    12月30日核發南院龍99司執實字第107074號扣押命令，並遭
    最大債權銀行誤為毀諾，使抗告人於98年8 月10日起至99年
    10月6 日止按月繳納16,344元，共14期計228,813 元之清償
    款1 筆勾消等同白繳，原審不准抗告人之更生聲請，與消費
    者債務清理條例之立法意旨不符云云，惟查：
（一）抗告人自陳其任職於國稅局每月可得薪資為61,230元；98
      年年終獎金86,333元；考績獎金86,333元；交通費自1 月
      到6 月期間每月2,772 元，總計16,632元；稅務獎勵金5,
      384 元等情，有抗告人99年10月29日補正狀內附98年4 月
      及99年8 月薪資明細表（見原審卷第58頁）、財產及收入
      狀況說明書（見原審卷第64頁）各1 件在卷可稽，然經原
      審依職權調取抗告人之勞健保投保及財產所得資料，可知
      抗告人於98年度之總所得為950,921 元，其中包含中國信
      託商業銀行股份有限公司彩券中心獎金給予2 萬元、財政
      部台灣省南區國稅局高雄縣分局薪資所得930,26 3元、獎
      金給予658 元，有抗告人之勞健保投保資料及稅務電子閘
      門財產所得調件明細表各1 件附卷足參（見原審卷第48頁
      ），堪認抗告人前置協商期間即98年度固定之薪資所得為
      930,263 元，每月平均收入為77,522元（930,263 ÷12＝
      77,522，元以下4 捨5 入，下同）。
（二）又按消費者債務清理條例立法目的係為使不幸陷入經濟困
      境之人得以清理債務、重建生活，並在清理債務過程中能
      適度保有符合人性尊嚴之最低基本生活所需，而非維持債
      務人過去慣常之寬裕生活型態，否則非僅有悖於消費者債
      務清理條例之意旨，更係將債務人因個人浪費或財務管理
      失控之風險不當轉嫁予金融機構負擔，顯非公允。故為妥
      適調整債務人與債權人及其他利害關係人間之權利義務關
      係，保障債權人獲得公平受償，並謀求消費者經濟生活之
      重建復甦機會，法院對於債務人每月必要之生活費用，自
      不可僅以債務人主張之數額為斷，而應酌採政府所定最低
      生活費作為裁量標準，方屬允洽。準此，本院審酌抗告人
      居住於臺南市，有全戶戶籍資料查詢結果1 份在卷可按（
      見原審卷第79頁），參酌內政部公告之98年度臺灣省低收
      入戶最低生活費為每人每月9,829 元，認抗告人每月必要
      生活費用應為9,829 元，始為合理。又內政部公布之前開
      低收入戶最低生活費乃由中央、直轄市主管機關參照中央
      主計機關所公布當地區最近1 年平均每人消費支出60% 定
      之，此參諸社會救助法第4 條第2 項之規定自明；而中央
      主計機關所公布當地區最近1 年平均每人消費支出，乃依
      據各縣市轄區內之民生消費型態、經濟繁榮情狀及縣市居
      民之所得收入等各項數據所統計出之消費支出金額，於統
      計時，業已計入平均每人之食品、飲料、菸草支出、衣著
      、鞋襪類支出、房地租、水費、燃料及燈光支出、家庭器
      具、設備及家事管理支出、醫療及保健支出、運輸交通及
      通訊支出、娛樂消遣及教育文化服務支出及什項支出，自
      不應於抗告人每月應支出之必要生活費用外，另行計入房
      屋租金6 千元、醫療費4 千元及水費、電費、通訊費、瓦
      斯木炭費4,500 元等費用之支出。惟抗告人自陳每月另需
      扣繳公保費949 元、全民健保費2,688 元、退撫離職儲金
      3,185 元，及每年應繳納之綜合所得稅約26,259元等費用
      ，經核為生活必要費用，應予列入。是以抗告人每月必要
      支出應以18,839元【9,829 ＋949 ＋2,688 ＋3,185 ＋（
      26,259÷12）＝18,839】為合理。
（三）再按直系血親相互間、兄弟姊妹相互間，互負扶養之義務
      ；負扶養義務者有數人時，應依左列順序定其履行義務之
      人：1.直系血親卑親屬。2.直系血親尊親屬。3.家長。4.
      兄弟姊妹。5.家屬。6.子婦、女婿。7.夫妻之父母。負扶
      養義務者有數人而其親等同一時，應各依其經濟能力，分
      擔義務；受扶養權利者，以不能維持生活而無謀生能力者
      為限；前項無謀生能力之限制，於直系血親尊親屬，不適
      用之；扶養之程度，應按受扶養權利者之需要與負扶養義
      務者之經濟能力及身分定之。民法第1114條第1 款、第3
      款、第1115條第1 項、第3 項、第1117條第1 項、第2 項
      、第1119條分別定有明文。又直系血親尊親屬受扶養者，
      仍須以不能維持生活者為限（最高法院87年度臺上字第16
      96號判決意旨參照）。經查抗告人之父親林啟章、母親林
      鄭金菊、弟林永鴻、林永樑均與抗告人居於同一戶籍即臺
      南市○區○○街37巷12號，有抗告人全戶戶籍資料查詢結
      果1 份在卷可參（見原審卷第79頁至第83頁），抗告人復
      主張每月須支出抗告人父親林啟章、母親林鄭金菊、弟林
      永鴻、林永樑之扶養費各9,500 元云云。而經原審依職權
      調取抗告人之父親林啟章、母親林鄭金菊、弟林永鴻、林
      永樑之稅務電子閘門財產所得調件明細表，顯示林啟章於
      98年度雖無所得紀錄，名下之4 筆田賦、2 筆土地亦為持
      份之共有土地，然總計財產總額已達2,724,732 元；林鄭
      金菊、林永鴻、林永樑於98年度均無所得資料，名下亦無
      財產，有林啟章、林鄭金菊、林永鴻、林永樑之稅務電子
      閘門財產所得調件明細表各1 份附卷可佐（見原審卷第87
      頁、第93頁、第98頁、第106 頁），惟林永鴻為47年2 月
      8 日生、林永樑為50年7 月13日生，亦有其2 人之戶籍資
      料查詢結果存卷可查，可知其2 人正值壯年，應有相當之
      工作能力及獲取工作之機會。抗告人雖主張林永鴻及林永
      樑求職困難云云，然抗告人未曾舉證證明林永鴻及林永樑
      確無謀生能力，難認抗告人有扶養林永鴻、林永樑之義務
      。抗告人雖又主張林啟章之不動產係繼承祖父母之遺產而
      來，且與伯叔姑等親屬持份共有，無法處分云云，然就繼
      承所得遺產本可隨時請求分割（民法第1164條參照），又
      如繼承人彼此協議分割不成，亦非不得向法院聲請以變價
      或金錢補償方式分割之，抗告人以上情為辯，實屬藉故推
      託之詞，自無足採。是若林啟章能妥善處分其名下之不動
      產，難認業已不能維持生活，而有受抗告人扶養之必要。
      從而抗告人主張其每月應負擔其父林啟章、其弟林永鴻、
      林永樑之扶養費各9,500 元，自不足採。又林鄭金菊為20
      年1 月18日，現年80歲，確有受抗告人撫養之必要，而林
      鄭金菊育有包含抗告人在內共計4 名子女，有抗告人全戶
      簿冊影像資料查詢結果1 份附卷供參（見原審卷第76頁至
      第77頁），則抗告人母親林鄭金菊之扶養費用應由抗告人
      與其他兄弟姊妹共4 人共同分擔。雖抗告人陳稱其他兄弟
      姊妹均無法負擔母親扶養費，然子女扶養父母之義務為法
      律所明文規定，不因任何原因而得以免除，且抗告人既已
      高額負債，亦無由其1 人全額負擔母親扶養費之情理。從
      而本院參酌內政部公告之98年度臺灣省低收入戶最低生活
      費為每人每月9,829 元及抗告人自陳其母林鄭金菊每月扶
      養費9,500 元等情，認林鄭金菊每月必要生活費用應為9,
      500 元，始為合理，再按抗告人兄弟姊妹人數平均計算，
      則抗告人每月應負擔林鄭金菊之扶養費約2,375 元（9,50
      0 ÷4 ＝2,375 ），方屬正當。是抗告人每月需支出之生
      活必要支出應為21,214元（18,839＋2,375 ＝21,214）為
      合理。
（四）抗告人復主張其因標準公司聲請核發支付命令、華山公司
      聲請強制執行，而於99年10月5 日核發之雄院高99司執惠
      字第114058號扣押命令及99年10月12日核發之南院龍99司
      執助迅字第1089號扣押命令導致履行有重大困難，又因聲
      請更生停繳協商款，導致台新銀行聲請強制執行而於99年
      12 月30 日核發南院龍99司執實字第107074號扣押命令，
      並遭最大債權銀行誤為毀諾，使抗告人於98年8 月10日起
      至99年10月6 日止按月繳納16,344元，共14期計228,813
      元之清償款1 筆勾消等同白繳云云。然查華山公司聲請高
      雄地院99年度司執字第114058號強制執行事件，並囑託本
      院99年度司執助字第1089號強制執行事件，業於99年11月
      17日依強制執行法第27條之規定以：「執行受償情形：全
      未受償」為由，而核發高雄地院雄院高99司執惠字第1140
      58號債權憑證結案，有華山保險公司民事陳報狀影本1 份
      在卷可按（見原審卷第172 頁），並經本院依職權調取本
      院99年度司執助字第1089號強制執行事件卷宗核閱無訛。
      而標準公司雖與抗告人成立和解，惟尚未對於抗告人聲請
      強制執行，亦有標準公司民事陳報狀（見原審卷第170 頁
      ）及抗告人更生聲請狀內含本院99年度南簡字第336 號和
      解筆錄影本（見原審卷第24頁）各1 份附卷供參，難認前
      開支付命令或扣押命令對抗告人之清償協商方案有何影響
      。再查前置協商方案既係經當事人行使選擇權所合意成立
      之債權契約，抗告人自應受該成立之契約所拘束，如認該
      協商成立之清償方案其後有不適當履行之情形，固可循消
      費者債務清理條例規定向本院聲請透過更生程序清理債務
      ，惟本院裁定准許更生程序前，抗告人仍應受前置協商方
      案之拘束，抗告人辯稱法律亦無明文等待聲請更生結果前
      ，需繼續清償協商款云云，顯有誤解。是抗告人以向本院
      聲請更生為由自行停止繳交協商款，自屬違反前置協商契
      約，則最大債權銀行國泰世華銀行因之認定抗告人毀諾或
      台新銀行因而聲請強制執行，均於法有據。又查抗告人毀
      諾曾前依約繳交14期之清償款業經最大債權銀行國泰世華
      銀行依法抵沖債務，有國泰世華銀行陳報狀內含債權計算
      表1 份在卷可稽（見原審卷第133 頁、第138 頁），顯見
      抗告人陳稱清償款1 筆勾消等同白繳云云，並無可採。
（五）綜上各情，抗告人於98年度之每月平均收入為77,522元，
      其每月之生活必要支出則為21,214元，則以抗告人每月平
      均收入77,522元扣減每月必要生活支出21,214元後，尚餘
      56,308元，顯足負擔抗告人每期16,344元之前置協商方案
      ，甚至有39,964元之餘額用以向未包含於協商方案內之債
      權人標準公司及華山公司謀求合理之清償方案，避免遭債
      權人強制執行之情形發生。又縱認抗告人確實支出抗告人
      之父林啟章、母林鄭金菊、弟林永鴻、林永樑等4 人撫養
      費各9,500 元，總計38,000元，則以抗告人每月平均收入
      77,522元扣除抗告人自身每月必要生活支出18,839元及撫
      養費38,000元後，尚餘20,683元（77,522－18,839－38,0
      00＝20,683），可知抗告人除足以清償每期16,344元之清
      償款外，仍有餘款可清償標準公司及華山公司之債務，堪
      認抗告人並無不可歸責於己之事由，致履行顯有重大困難
      甚明，抗告人主張其確有不可歸責於己之事由致履行上開
      協商有重大困難云云，顯然無稽，不足採信。
五、綜上所述，本件抗告人既與債權人國泰世華銀行成立前置協
    商，又無因不可歸責於己致履行顯有重大困難之事由，是抗
    告人聲請更生，不合於消費者債務清理條例第151 條第5 項
    、第6 項之規定，且上開欠缺又屬無從補正，參照前開說明
    ，自應駁回其聲請。從而原裁定因之駁回其更生之聲請，並
    無違誤，抗告意旨指摘原裁定不當，求予廢棄另為裁定，為
    無理由，應予駁回。
據上論結，本件抗告為無理由，依消費者債務清理條例第15條、
民事訴訟法第495 條之1 第1 項、第449 條第1 項、第95條、第
78條，裁定如主文。
中    華    民    國    100   年    2     月   25     日
                  民事第三庭  審判長法  官  杭起鶴
                                    法  官  廖建彥
                                    法  官  林雯娟
以上正本係照原本作成。
本裁定除有涉及法律見解具有原則上之重要性者外，不得再為抗
告，再抗告應委任律師為代理人，並繳納抗告費新台幣1,000 元
中    華    民    國    100   年    2     月    25    日
                                    書記官  楊建新